臺灣臺中地方法院刑事判決　　　　　　　　 96年度易字第2號
公　訴　人　臺灣臺中地方法院檢察署檢察官
被　　　告　甲○○
上列被告因詐欺案件，經檢察官提起公訴（九十五年度偵緝字第
二二七五號），本院判決如下：
    主    文
甲○○幫助意圖為自己不法之所有，以詐術使人將本人之物交付
，累犯，處有期徒刑肆月，如易科罰金，以銀元佰元即新臺幣
玖佰元折算壹日。
    犯罪事實
一、甲○○前因竊盜案件，經本院以九十一年度中簡字第五四七
    號判決判處有期徒刑四月，如易科罰金以銀元三百元折算一
    日確定，於民國九十二年三月九日在監服刑期滿執行完畢。
    詎仍不知悔改，其已預見將自己之金融機構帳戶存摺、提款
    卡連同密碼提供他人使用，因該帳戶所有人名義與實際使用
    者不同，使用者即可藉此躲避員警追查，作為詐欺取財之犯
    罪工具；且現今一般金融機構帳戶之申請甚為簡易方便，如
    係基於正當用途而有使用帳戶之必要，通常需用人得以自己
    名義申請辦理即可，本無借用他人帳戶掩飾資金流向之必要
    。惟甲○○在不違背其本意之下，竟基於幫助他人涉犯詐欺
    取財罪行之不確定故意，於九十四年八月二十三日前之某時
    ，在不詳地點，將其所申辦之第七商業銀行股份有限公司國
    光分行（下稱第七商業銀行）帳號00000000000
    00號帳戶之存摺、提款卡，交予不詳姓名年籍之人（並無
    證據證明該受領人尚未年滿十八歲），甲○○並同時告知提
    款卡密碼。嗣該不詳姓名年籍之人所屬犯罪集團成員，果基
    於意圖為自己不法所有之犯意，於九十四年八月二十三日下
    午一時三十分許，撥打電話與乙○○取得聯繫，並佯稱乙○
    ○中獎但須支付律師費，致使乙○○陷於錯誤，乃依上開電
    話內容之指示，於同日前往中華郵政股份有限公司三峽郵局
    內，匯款新臺幣（下同）九千八百元進入甲○○所提供之上
    開第七商業銀行帳戶內，該犯罪集團成員旋即持提款卡提領
    該筆款項，以此方式詐騙財物得手。嗣乙○○匯款後察覺有
    異，乃於九十四年八月二十六日上午十一時三十分許報警處
    理，經警依據前揭指示匯款之帳戶循線查獲甲○○，始悉上
    情。
二、案經臺中市警察局第三分局報告臺灣臺中地方法院檢察署檢
    察官偵查起訴。
    理    由
一、訊據被告甲○○對於上開第七商業銀行帳戶原係由其申辦使
    用等情固坦承不諱，惟矢口否認有何幫助詐欺取財犯行，辯
    稱：伊所開立之前揭存款帳戶存摺及提款卡已於九十四年間
    遭竊，但伊已經忘記失竊之確切時間，伊在九十四年九月六
    日有去銀行櫃檯報遺失，當時銀行行員說帳戶裡面沒什麼錢
    ，為何要辦遺失，就叫伊回去，伊不清楚為何有人會將款項
    匯入伊帳戶內云云。然查：
（一）上開犯罪事實，業據證人即被害人乙○○於警詢中指證遭
      人詐騙匯款經過綦詳，並有被告之第七商業銀行帳戶開戶
      資料及活期儲蓄存款明細資料表各一份、郵政跨行匯款申
      請書一份附卷可稽。而被告所稱前揭存摺及提款卡遭竊情
      節，並無任何報案失竊或主動向第七商業銀行辦理掛失之
      資料可憑，已難遽信被告空言所辯屬實。尤其被告前於九
      十五年十月三十日偵訊時供稱：該帳戶係在九十四年九月
      十日遺失，並未向銀行申報遺失，且密碼並未遭竊云云，
      惟被害人乙○○係在九十四年八月二十三日遭人詐騙並將
      款項匯入上開帳戶內，顯見該帳戶當時應已落入詐騙集團
      使用掌握之下，被告應無可能遲至九十四年九月十日才遺
      失第七商業銀行帳戶之存摺及提款卡，足見被告前揭所辯
      失竊情節並非實情，不足採信。另被告於九十六年二月十
      四日本院行準備程序時，供稱：伊將密碼寫在存摺上而一
      併遭竊云云；迨本院九十六年四月九日審理時，卻又改稱
      係將密碼寫在小簿子上且分開存放云云。則關於前揭帳戶
      提款卡密碼如何遭人查知乙節，被告分別有並未遺失密碼
      及抄寫於存摺或小簿子上遭人竊取等不同說詞，而就被告
      在其所稱發現存摺、提款卡遭竊後，究竟有無向第七商業
      銀行申報遺失或遭到拒絕受理，前後於偵查及本院審理時
      所辯亦反覆不一，益徵被告前揭辯詞應屬臨訟杜撰，無足
      為採。
（二）另衡諸時下詐欺犯罪集團成員收購取得人頭帳戶之常見手
      法，渠等利用部分民眾需款孔急或貪圖小利之心理因素，
      藉由登報或隨機搭訕招攬方式獲取存摺、提款卡及密碼之
      情形甚為常見，執行上亦無重大困難，而原帳戶所有人既
      係出於自願提供帳戶供渠等犯罪使用，事後自行凍結帳戶
      、變更密碼或申請將原提款卡作廢並補發新卡之可能性較
      低；相對而言，如該存摺、提款卡及密碼係以盜贓方式取
      得，則該詐欺犯罪集團成員自須承擔原帳戶所有人隨時報
      警或求助金融機構應變處理之危險，進而使其費心詐騙之
      款項入帳後，面臨無法領出之窘境。是以詐欺犯罪集團成
      員果真確有使用人頭帳戶之必要，大可透過其他管道平和
      取得並安心使用，根本毋庸竊取被告所使用帳戶之存摺、
      提款卡，徒增日後作為詐欺得款匯入帳戶時無從提領甚或
      遭警查獲之風險，益徵被告所辯：前揭帳戶存摺、提款卡
      及密碼遭竊後，不知為何遭人作為詐欺取財之犯罪工具云
      云，顯已悖於事理，自無從據為有利被告認定之依憑。
（三）再按刑法第十三條所稱之故意本有直接故意（確定故意）
      與間接故意（不確定故意）之別，條文中「行為人對於構
      成犯罪之事實，明知並有意使其發生者」為直接故意，至
      於「行為人對於構成犯罪之事實，預見其發生而其發生並
      不違背其本意者」則屬間接故意；又間接故意與有認識的
      過失（又稱疏虞過失）之區別，在於二者對構成犯罪之事
      實雖均預見其能發生，但前者對其發生並不違背其本意，
      後者則確信其不發生。而金融機構帳戶之申請甚為簡易方
      便，如係基於正當用途而有使用帳戶之必要，通常需用人
      得以自己名義申請辦理即可，本無借用他人帳戶掩飾資金
      流向之必要。倘該名取得帳戶之人非將被告提供之金融機
      構帳戶作為犯罪所得存提進出及其他不法用途，豈須向被
      告收取存摺、提款卡供己使用？又被告率將自己所有金融
      機構帳戶交予他人使用，衡之常情，如此乖離常態之交易
      行為，就一般具有相當社會經驗之人而言，當可輕易預見
      該人取得存摺、提款卡係供作非法使用。再者，蒐集他人
      金融機構帳戶作為被害人匯入款項之交易媒介，用以隱匿
      真正犯罪者身分及資金流向之犯罪模式，多係用於詐欺取
      財之犯罪類型，此乃一般使用人頭帳戶常見之非法利用類
      型，復經大眾傳播媒體再三披露，被告亦無從諉為不知。
      則被告提供之金融機構帳戶嗣經他人用於詐欺取財之不法
      用途，此種犯罪手法仍未逸脫於被告幫助他人犯罪意思之
      外，即屬被告所預見。而被告提供金融機構帳戶在先，縱
      已得悉可能作為上開犯罪用途，卻又容任該項犯罪行為之
      繼續實現，毫無積極取回前揭物品或其他主觀上認為不致
      發生該項犯罪結果之確信，足徵前揭犯罪行為自仍不違其
      本意，被告應具有幫助他人詐欺取財犯罪之間接故意，殆
      無疑義。
　　綜上所陳，被告前揭所辯顯有未洽，不足採信。本案事證已
  　臻明確，被告犯行至堪認定。
二、查被告行為後，九十四年二月二日修正公布之刑法條文已自
    九十五年七月一日起施行，其中與本件有關部分之第二條、
    第三十條、第三十三條第五款、第四十一條第一項、第四十
    七條均已修正，另刑法施行法增訂之第一條之一亦於九十五
    年六月十四日公布，並自同年月十六日起施行。按「行為後
    法律有變更者，適用行為時之法律，但行為後之法律有利於
    行為人者，適用最有利於行為人之法律」，修正後刑法第二
    條第一項定有明文。此條規定係規範行為後法律變更所生新
    舊法律比較適用之準據法，本身尚無新舊法比較之問題，於
    新法施行後，應一律適用新法第二條第一項之規定，為「從
    舊從輕」之比較。另刑法第三十條、第四十七條關於幫助犯
    及累犯之規定雖有文字更動，刑法施行法亦增列第一條之一
    之規定，然於本案具體適用結果，前揭條文之變更並無有利
    、不利被告之情形，自應逕依裁判時法即修正後刑法第三十
    條、第四十七條第一項及刑法施行法第一條之一之規定論處
    （最高法院九十五年十一月七日九十五年第二十一次刑事庭
    會議決議參照），先予敘明。再按本次法律變更，比較時應
    就罪刑有關之共犯、未遂犯、想像競合犯、牽連犯、連續犯
    、結合犯，以及累犯加重、自首減輕暨其他法定加減原因（
    如身分加減）與加減例等一切情形，綜其全部罪刑之結果而
    為比較（最高法院九十五年五月二十三日九十五年度第八次
    刑庭會議決議參照）。茲就本件新舊法比較結果說明如下：
（一）關於罰金刑最低額之問題，被告所從屬之正犯罪名係刑法
      第三百三十九條第一項之詐欺取財罪（詳如後述），法定
      刑中有科處罰金之規定。修正前刑法第三十三條第五款規
      定罰金為一元以上，修正後刑法第三十三條第五款則將罰
      金規定係新臺幣一千元以上，以百元計算之。經比較新舊
      法之結果，應以舊法較有利於被告。
（二）又修正前刑法第四十一條第一項前段規定：「犯最重本刑
      為五年以下有期徒刑以下之刑之罪，而受六個月以下有期
      徒刑或拘役之宣告，因身體、教育、職業、家庭之關係或
      其他正當事由，執行顯有困難者，得以一元以上三元以下
      折算一日，易科罰金。」再被告行為時之易科罰金折算標
      準，修正前罰金罰鍰提高標準條例第二條（現已刪除）規
      定，就其原定數額提高為一百倍折算一日。則本件被告行
      為時之易科罰金折算標準，如以銀元三百元折算一日，經
      折算為新臺幣後，應以新臺幣九百元折算為一日。惟修正
      後刑法第四十一條第一項前段則規定：「犯最重本刑為五
      年以下有期徒刑以下之刑之罪，而受六個月以下有期徒刑
      或拘役之宣告者，得以新臺幣一千元、二千元或三千元折
      算一日，易科罰金。」被告所犯係得易科罰金之罪，經比
      較修正前後之易科罰金折算標準，以修正前之規定較有利
      於被告。
    綜上，舊法關於法定罰金刑下限及易科罰金折算標準之規定
    ，均較有利於被告，衡諸整體綜合比較結果及不得割裂適用
    法律之原則，應依刑法第二條第一項前段之規定，一體適用
    修正前刑法之相關規定予以處斷。
三、查被告甲○○提供存摺帳戶予他人詐欺犯罪使用，雖並未參
    與上開犯罪之構成要件行為，然其顯係以幫助他人犯罪之意
    思，實行上開犯罪構成要件以外之行為，核其所為，係犯刑
    法第三十條第一項前段、刑法第三百三十九條第一項之幫助
    詐欺取財罪。查被告前因竊盜案件，經本院以九十一年度中
    簡字第五四七號判決判處有期徒刑四月，如易科罰金以銀元
    三百元折算一日確定，於九十二年三月九日在監服刑期滿執
    行完畢，有臺灣高等法院被告前案紀錄表及刑案資料查註紀
    錄表在卷可按。其受有期徒刑之執行完畢，五年以內故意再
    犯本件法定本刑有期徒刑以上之罪，為累犯，應依法加重其
    刑。又被告僅係幫助他人實行詐欺取財罪，為幫助犯，應依
    刑法第三十條第二項之規定，按詐欺取財罪正犯之刑予以減
    輕，並先加後減之。爰審酌被告率然提供帳戶予他人犯罪使
    用，造成遭受詐騙之人追查贓款及實際犯罪行為人發生阻礙
    ，對於社會治安仍具有相當之危害性，及其犯罪動機、目的
    、手段、詐騙金額多寡、於偵審中仍矢口否認犯行之態度、
    智識程度等一切情狀，量處如主文所示之刑，併諭知易科罰
    金之折算標準，以示懲儆。
據上論斷，應依刑事訴訟法第二百九十九條第一項前段，刑法第
二條第一項前段、第三十條第一項前段、第二項、第三百三十九
條第一項、第四十七條第一項、修正前刑法第四十一條第一項前
段，刑法施行法第一條之一第一項、第二項前段，修正前罰金罰
鍰提高標準條例第二條，現行法規所定貨幣單位折算新臺幣條例
第二條，判決如主文。
本案經檢察官郭明嵐到庭執行職務。
中　　華　　民　　國　　96　　年　　4 　　月　　23  　日
                  刑事第七庭    審判長法  官  陳如玲
                                      法  官  張清洲
                                      法  官  高文崇
上正本證明與原本無異。
如不服本判決，應於送達後十日內向本院提出上訴狀（須附繕
本），上訴於台灣高等法院台中分院。
                                      書記官  林淑慧
中　　華　　民　　國　　96　　年　　4 　　月　　23　　日
附錄本案論罪科刑法條：
刑法第三十條第一項前段：
幫助他人實行犯罪行為者，為幫助犯。
刑法第三百三十九條第一項：
意圖為自己或第三人不法之所有，以詐術使人將本人或第三人之
物交付者，處五年以下有期徒刑、拘役或科或併科一千元以下罰
金。
